---
title: "Ácidos Nucleicos"
toc: true
lang: pt
bibliography: referencias.bib
---


## Análise de sequências  {#acNucl}

|       Ácidos nucleicos podem ser considerados como sequências alfabéticas de 1 letra (bases), 2 letras (dinucleotídeo), ou de 3 letras (codon). Tomando-se o exemplo da lisozima de galinha:

1. Acessa-se o banco de dados do *NCBI - National Center for Biotechnology Information* [^NCBI-1];

[^NCBI-1]: NCBI. https://www.ncbi.nlm.nih.gov/protein


2. Seleciona-se o banco de dados *Nucleotide*;

3. Digita-se a sequência de interesse; ex: "hen egg" lysozyme";

4. Seleciona-se LYZF1 (ou a referência de sequência do NCBI: NM_205281.2);
Obs: Com o número de referência é possível acessar o conteúdo desejado a partir de uma consulta simples no Google.

5. Procura-se pela sequência referenciada em FASTA

6. O sítio apresentará a sequência nucleotídica para a lisozima, que pode ser copiada/colada no `R`, ou exportada como arquivo em "Send to....File".

|       Agora precisa-se converter esta sequência de letras (*string*) em um vetor de bases que possa ser lido pelo `R`, e omitindo-se a quebra de linha. Isso pode ser agilizado com o pacote `seqinr` ou `TmCalculator` pela função `s2c` (converte *string* em vetor de *strings*; `c2s` faz o oposto). Ou também pelo pacote `stringr`:


```{r}
# Conversão de sequência alfabética em vetor de bases

library(stringr)
liso.nucl <- "GCAGTCCCGCTGTGTGTACGACACTGGCAACATGAGGTCTTTGCTAATCTTGGTGC
TTTGCTTCCTGCCCCTGGCTGCTCTGGGGAAAGTCTTTGGACGATGTGAGCTGGCAGCGGCTATGAAGCG
TCACGGACTTGATAACTATCGGGGATACAGCCTGGGAAACTGGGTGTGTGCCGCAAAATTCGAGAGTAAC
TTCAACACCCAGGCTACAAACCGTAACACCGATGGGAGTACCGACTACGGAATCCTACAGATCAACAGCC
GCTGGTGGTGCAACGATGGCAGGACCCCAGGCTCCAGGAACCTGTGCAACATCCCGTGCTCAGCCCTGCT
GAGCTCAGACATAACAGCGAGCGTGAACTGCGCGAAGAAGATCGTCAGCGATGGAAACGGCATGAACGCG
TGGGTCGCCTGGCGCAACCGCTGCAAGGGCACCGACGTCCAGGCGTGGATCAGAGGCTGCCGGCTGTGAG
GAGCTGCCGCGCCCGGCCCGCCCGCTGCACAGCCGGCCGCTTTGCGAGCGCGACGCTACCCGCTTGGCAG
TTTTAAACGCATCCCTCATTAAAACGACTATACGCAAACGCC"

liso.nucl <- unlist(strsplit(liso.nucl, "")) 
# converte sequência gênica de uma palavra em nucleotídios separados
liso.nucl[1:100] # uma amostra do resultado
liso.nucl <- liso.nucl[liso.nucl != "\n"] 
# elimina a quebra de linha do resultado anterior
liso.nucl[1:100] # uma amostra do resultado sem os "\n"
```

|       Com a sequência gênica em mãos pode-se avaliar um extenso conjunto de propriedades ou manipular o vetor de bases, tal como referenciado em alguns pacotes do `R` (`seqinr`, `DNASeqtest`, `haplotypes`, `rDNAse`). Também pode-se proceder algum manuseio mais simples para o gene selecionado, como abaixo:


```{r}

# Alguns cálculos manuais com a sequência de bases

length(liso.nucl[liso.nucl == "A"]) 
# quantifica as bases de purina na sequência

table(liso.nucl) # contagem de cada nucleotídio

library(seqinr)
liso.nucl2 <- tolower(liso.nucl) # a biblioteca seqinr opera com 
# letras minúsculas, havendo a necessidade de conversão das maiúsculas
# obtidas pelo FASTA
# seqinr::count(liso.nucl2,1) # a mesma operação acima, 
# mas com a biblioteca seqinr, e outro formato de chamada

# Outros cálculos
# seqinr:: count(liso.nucl2, 1 )
# seqinr::count(liso.nucl2,2) # teor de dinucleotídios
# seqinr::count(liso.nucl2,3) # teor de trinucleotídios
```


|   Outras manipulações da sequência, como o conteúdo de pares GC, gráfico da sequência de dinucleotídios, conversão da sequência de bases em uma sequência numérica e sua plotagem, e obtenção da sequência de bases complementar, por exemplo, podem ser obtidos por:


```{r}
nucls <- table(liso.nucl)
GC <- 100 * (nucls[2] + nucls[3]) / (nucls[1] + nucls[2] + nucls[3] + nucls[4])
cat("percentual de conteúdo GC em lisozima de galinha: ", round(GC, 3))

GC(liso.nucl) * 100 # o mesmo comando anterior, mas com a biblioteca seqinr

# contag.liso <- count(liso.nucl2,2)
#
# barplot(sort(contag.liso)) # gráfico de barras do teor de dinucleotídios
# organizado por frequência

# Conversão de sequência nucleotídica em numérica
liso.nucl.numer <- gsub("T", "4", gsub(
  "G", "3",
  gsub("C", "2", gsub("A", "1", liso.nucl))
)) # substitui bases por valores
liso.nucl.numer2 <- as.numeric(liso.nucl.numer)
liso.nucl.numer2[1:100] # 100 primeiros valores da sequência
# Obs: também pode ser obtido pelas funções s2n e n2s do pacote seqinr

seq.liso <- seq(1:length(liso.nucl))
plot(seq.liso, as.vector(liso.nucl.numer2),
  type = "l",
  xlim = c(100, 300), main = "Sequência de bases entre  resíduos 100 a 300",
  sub = "A=1;C=2;G=3;T=4"
)

# Obtenção de sequência complementar
comp.liso.nucl <- seqinr::comp(liso.nucl)
head(seqinr::c2s(comp.liso.nucl), 50) # apresenta os primeiros 
# 50 nucleotídios complementares
```


## Termoestabilidade de DNA

|       Em relação à propriedades físico-químicas de ácidos nucleicos, é bem conhecida a relação entre a termoestabilidade de DNA duplex e o conteúdo de pares GC, tal como explicitado pela relação empírica [@creighton2010biophysical]: 
  
$$
Tm=(81,5+16,6*log(\frac{[Na^+]}{1+0,7*[Na^+]})+41*f_{GC}-\frac{500}{L}-0,63\%_f)
$$ {#eq-DNAgc}

  
| Onde [Na$^{+}$] representa a concentração molar de sódio, f$_{GC}$ a fração de pares GC da sequência, *L* seu comprimento, e \%$_{f}$ o teor de formamida.
|       Dessa forma é possível prever o valor de *Tm* ("melting temperature") que indexa a termoestabilidade de uma sequência polinucleotídica em função do teor salino. Ilustrando-se para uma comparação entre a sequência da lisozima de galinha e a humana (NCBI ref. NC_000012.12), na ausência de formamida:


```{r, fig.cap="Comparação entre a curvas simuladas de Tm para a sequência nucleotídica da lisozima de galinha e lisozima humana, em função do teor de NaCl do meio."}

# Comparação de curvas de desnaturação 

# Para lisozima de galinha:
gc.teor <- seqinr::GC(liso.nucl) # teor de pares GC da lisozima

Na.conc <- seq(0.005, 0.2, 0.001) # concentração de NaCl, mmol/L

Tm.Na <- (81.5 + 16.6 * log10(Na.conc / (1 + 0.7 * Na.conc)) + 
            41 * gc.teor - 500 / length(liso.nucl)) 
# valor de Tm para a de galinha

# Para a lisozima humana

liso.nucl.h <- 
"AGCCTAGCACTCTGACCTAGCAGTCAACATGAAGGCTCTCATTGTTCTGGGGCTTGTCCTCCTTTCTGTT
ACGGTCCAGGGCAAGGTCTTTGAAAGGTGTGAGTTGGCCAGAACTCTGAAAAGATTGGGAATGGATGGCT
ACAGGGGAATCAGCCTAGCAAACTGTAAGTCTACTCTCCATAATTCCAGAGAATTAGCTACGTATGGAAC
AGACACTAGGAGAGAAGGAAGAAGAAGAAGGGGCTTTGAGTGAATAGATGTTTTATTTCTTTGTGGGTTT
GTATACTTACAATGGCTAAAAACATCAGTTTGGTTCTTTATAACCAGAGATACCCGATAAAGGAATACGG
GCATGGCAGGGGAAAATTCCATTCTAAGTAAAACAGGACCTGTTGTACTGTTCTAGTGCTAGGAAGTTTG
CTGGGTGCCTGAGATTCAATGGCACATGTAAGCTGACTGAAAGATACATTTGAGGACCTGGCAGAGCTCT
CTCAAGTCCTTGGTATGTGACTCCAGTTATTTCCCATTTTGAACTTGGGCTCTGAGAGCCTAGAGTGATG
CAGTATTTTTCTTGTCTTCAAGTCCCCTGCCGTGATGTGGGATTTTTATTTTTATTTTTATTTTATTTTA
TTTTATTTTTAAAGACAGTCTCACTGTGTGGCCCAGGCTGGAGTGCAGTGGCATGATCTCAGCTCACTGC
AACCTCTGCCTTCTGGGCTCAAGTGATTCTCGTGCTTCAGCCTTCTGAGTAGCTGTGACTACAGGTGTGT
ACCACCACACCCAGCTAATTTTTTGTATTTTCAGTACAGATGGGGTTTCACCATGTTGGCCAAGCTGGTC
TTGAACTCCTGGCCTCAAATGATCTGCCCACCTCAGCCTCCCAAAGTGGTAGGATTACAGGTGTGAACCA
CTGCACCCAGCCGACATGGGATTTTTAACAGTGATGTTTTTAAAGAATATATTGAATTCCCTACACAAGA
GCAGTAGGAACCTAGTTCCCTTCAGTCACTCTTTGTATAGGATCCCAGAAACTCAGCATGAAATGTTTTA
TTATTTTTATCTACTCTACTTGATTAACTATCTTTCATTTTCTCCCACACAATTCAAGATGTGCCATGAG
GAAAAGTTATTTTATAGTTTAGTACATAGTTGTCGATGTAATAATCTCTGTAGTTTTCAGATTGAATTCA
GACATTTCCCCTCAATAGCTATTTTTGAATGAATGAGTGAAGGGATGAAATCACGGAATAGTCTTGTTTT
CAAGATTCTAACTTGATATCCAAATTCACCTTTAGATATTATAAGAAAATTTCTATCAGAAAATCCTTAT
GTTTTTCTGATTAAAAAAAGCATTTTTCCATCAGCCTATGTATCTGCTATGAATTTACAAAATCTACTCA
ACAGCTCTGTTGATTTTTCTGTTCTTGGCTGAATGTTGCCTGAGGGATGGGAGCACGGGAAGGGTAAAAG
CAATGGAACAAACATGTATTTTAATATTTTAAAAGTATGTTATATTGTTCGTTGGTGTTACAAGATGATT
TGCATTACAAAAGGATTCTCTTACAAGTCCCTTATCTTAACACTAAAGTGCTAAGATATTTTATAAGTAA
ATCTTTATACTTATAAAACAAATCAGTAAAATAGAAGTAGCTAAGTAGAACTGATTTTGCTATAGAGTAT
AAGTCACTTAGTGTTGCTGTTTATTACTAAAAATAAGTTCTTTTCAGGGATGTGTTTGGCCAAATGGGAG
AGTGGTTACAACACACGAGCTACAAACTACAATGCTGGAGACAGAAGCACTGATTATGGGATATTTCAGA
TCAATAGCCGCTACTGGTGTAATGATGGCAAAACCCCAGGAGCAGTTAATGCCTGTCATTTATCCTGCAG
TGGTAAGACAAGCTAATATTTGACCAATCTGGTTATACTTACAAGAATTGAGACTCAATACAAATGAAAA
AGCCTTGAAAGGTTCATGAGGGACCTAGAAAAACTACATCTCAACTTCCAGAAAGTCATTATTATTTTCC
TCATAATTCCCTGAGTAAGAAATTAAAGAAGTGGTATCATAAAAGGTTGATGTTTTTTAATATACAGAAG
TTTCTGGAATGACCTATTAATTTACTGTCAATGGCCTTACTGATGCTTTGTCCAGAACAATGCCATTGCT
CCTGCTTACTTTGGGGAGGTTTTGGGATAATTTAGTTGTATGGTCCTTTTTCAATTGTTTTACTTTTTTT
TTTATGAAATGTTCTAAATGTATAGAAAATTAGAGACATTAGTATAATAAACAGCCATATGCCCATTATG
CACTTTAAAAGTTGTTAACATTTTGCCATAGTTGCTTCTTCTATGCCTTTTTTTTTTTTTTTTTTTTTTT
TTTTTTTTTGCTGAGAGTTTTTTGTTTGGTTTTGTTTTGTTTTATTTTGAGACAGGGTCTCCCTGTCCCC
AGGCTGTAGTGCAGTGGCACCATCACAGCTCACTGCAGCCTCAAGTGATCATCCCACCACAGCCTCCCAA
GTAGCTGGGACTACAGGTGTGCACCACCATGCCTGGCAAATTTTTGAAATTTTTAGTACAGGCAAATTCT
GTGTTGCCCAGGCTGGTCTTGAACTCCTGAGTTCAAGCAATCTTCCCACCTCAGCCTCCTTAAGTGCTGG
AATTACAGGCGTTAGCCACTGTACCTGGCTACTGCTGAGAGACTTTTAAGTGAATTAGGAACATGATGAT
ATTCCATTTCTAAATTCTTTAGTTTACATCTTCAAAAAATACAGTTCCTGTAGAATTATTATTGTAAATA
ACAAATTAACTTAAGGATTTATTTATTTGGAGTGAAACAAATATTTTACTGAACTCATAAAAATAGAAAT
ACCATGTGGAATCCTCAGTGTCAAAAATATTGCAGAAATCTTGCAAAGTTGATATTATTAAATTGTTAAA
TATTAAAATTCCCAATAAAGAACATTAATCTTATTTCTAAAATCCAGTTAATTAAAAAAATTTATATTAT
ATAATAATATTTGGTCATTAAATAAAAATTAGAAAATACAAATAAGAAAAATAACACCCATAATCTTACT
ACCCAGAGGTTTATAACCATGGGTAAATTCTGGTATATATTCTTCCAGAATGTATATCAATCATGTGTAT
GAATGTTAAATTATATCATACACATATAAACCCACATACAAACATGTAAATACTGTGTGCTTTTGCAAAA
ATTAAATTGTATTATACACACGGCTTTACAATTTGCTTCTTATCACACAAAATTATTTGCATGTCAGCAA
ATACAAATCGGTTTTTAATGATCTTTTGCTCCATTTTCCAGATGAGAAAAAAATACAAATCTGTATCATC
ATTTTAAAAGAATGACTAGAATTTTAATATATGAATATTCTATAATTTACTGATCCAATTGTTACTATTG
AGCACTTAGGTTGTTTCCATTTTTCCCTCATAAATTGCTATGAATAGCTTTTTGTATACATCTTTGGGTG
CATTTCTTATTTCTTTTGGATAAATTTTCAATAATAGAACTGCTGAGTAAAATATCACTAGGTGTTTTTT
TACAGTGTCTAGTGCAAAGAAGACCTTTAATCATTTTGTTAATACTTCCAGAGCTTCCAATGACTTTGGT
AAATGAAGAAAAAAATGCTTCATTTCATGCTGAATGGGAGAGAATGAAGAGAGTTTTCCCCAACAATTAC
ACATATATGGACTCATAGAAAATAATATCTTACCATTCTTTCCACAGCCTAACAGAAAAAAGCTGGCTAA
ACCTAAATTTAAAATAAAATATCTATTAAAGTTTTTATTCCTTACCACCTGTCTTTCAGCTTTGCTGCAA
GATAACATCGCTGATGCTGTAGCTTGTGCAAAGAGGGTTGTCCGTGATCCACAAGGCATTAGAGCATGGT
ATGTTTTAAGTGTTAAAAGGGAAAACTATCTTACTCTACTGTTGATATATACAATGAGAGCAGACTTTTA
AAGACCAAAGTATGCTAATGACACCTCAAAATTGCAGCTTTTGGCTTATGCTAAATGATGTATTACCTAC
ATCCTTGAAGAAACAATCTACTTTAACTGATCCAGAATCTTACTCTTTTACTCCTCAATTTATTTTAGGG
GATTTCTAGAGTTTTAAGATGCTTCACACTCTATCAGTTCCTTGTCATATCTTGAAATTCTTTTTAGAAT
AAGTAAGTGTGGGCCGGGCACAGTGGCTCACGCCTGTAATCCCAGCACTTTGGGAGACCGAGGCAGATGG
ATCACCTGAGGTCAGGAGTTCGAGACCAGCCTGCCTAACATGGCAAAACCCCATCTCCACTAAAAATACA
AAAAATTAGCTGGGTGTGGTGGCAGGTGCCTGTAATCCCAGCCACTCGGGAGGCTGAGGCAGGAGACTTG
CTTGAACCCGGGAGGTGGAGGTTGCAGAGGATTGCGCCATTGTACTTCAGCCTGGGCGACAGAGTGAGAC
TCTGTCTCAAATAAATACATAAAAAATAAATGTGGAATTCACTTTGCAGTTGCTGCTGTACAACGCACAT
TACTCAATCTTTATGTTCGGCATTCTATGCTCTACTGAGAAATTTGGGTAGGAGTGAAGTATTTTGTATA
CATATCTTCATTTAATAAATAGCAATAGCTGGGTCTATCTTACTATTTTATCTATTGATAAAATATTTTG
TTTCCCCAAGGAGTGCGAAGTATGTATATTACAATGAAGATATGTTTTAACCTTTCACCATTTGCTTCAT
CTTTTTCTACAGGGTGGCATGGAGAAATCGTTGTCAAAACAGAGATGTCCGTCAGTATGTTCAAGGTTGT
GGAGTGTAACTCCAGAATTTTCCTTCTTCAGCTCATTTTGTCTCTCTCACATTAAGGGAGTAGGAATTAA
GTGAAAGGTCACACTACCATTATTTCCCCTTCAAACAAATAATATTTTTACAGAAGCAGGAGCAAAATAT
GGCCTTTCTTCTAAGAGATATAATGTTCACTAATGTGGTTATTTTACATTAAGCCTACAACATTTTTCAG
TTTGCAAATAGAACTAATACTGGTGAAAATTTACCTAAAACCTTGGTTATCAAATACATCTCCAGTACAT
TCCGTTCTTTTTTTTTTTGAGACAGTCTCGCTCTGTCGCCCAGGCTGGAGTGCAGTGGCGCAATCTCGGC
TCACTGCAACCTCCACCTCCCGGGTTCACGCCATTCTCCTGCCTCAGCCTCCCGAGTAGCTGGGATTACG
GGCGCCCGCCACCACGCCCGGCTAATTTTTTGTATTTTTAGTAGAGACAGGGTTTCACCGTGTTAGCCAG
GATGGTCTCGATCTCCTGACCTTGTGATCCACCCACCTCGGCCTCCCAAAGTGCTGGGATTACAGGCGTG
AGCCACTGCGCCCGGCCACATTCAGTTCTTATCAAAGAAATAACCCAGACTTAATCTTGAATGATACGAT
TATGCCCAATATTAAGTAAAAAATATAAGAAAAGGTTATCTTAAATAGATCTTAGGCAAAATACCAGCTG
ATGAAGGCATCTGATGCCTTCATCTGTTCAGTCATCTCCAAAAACAGTAAAAATAACCACTTTTTGTTGG
GCAATATGAAATTTTTAAAGGAGTAGAATACCAAATGATAGAAACAGACTGCCTGAATTGAGAATTTTGA
TTTCTTAAAGTGTGTTTCTTTCTAAATTGCTGTTCCTTAATTTGATTAATTTAATTCATGTATTATGATT
AAATCTGAGGCAGATGAGCTTACAAGTATTGAAATAATTACTAATTAATCACAAATGTGAAGTTATGCAT
GATGTAAAAAATACAAACATTCTAATTAAAGGCTTTGCAACACA"

liso.nucl.h <- unlist(strsplit(liso.nucl.h, "")) 
# converte sequência gênica de uma palavra em nucleotídios separados
liso.nucl.h <- liso.nucl.h[liso.nucl.h != "\n"] 
# elimina a quebra de linha do resultado anterior

gc.teor.h <- seqinr::GC(liso.nucl.h) # teor de pares GC da lisozima hunana

Tm.Na.h <- (81.5 + 16.6 * log10(Na.conc / (1 + 0.7 * Na.conc)) + 
              41 * gc.teor.h - 500 / length(liso.nucl.h)) 
# valor de Tm para a humana

# Curvas de simulação
plot(Na.conc, Tm.Na,
  type = "l", col = 2,
  xlab = "[Na+], M", ylab = "Tm, oC"
)
lines(Na.conc, Tm.Na.h, type = "l", col = 3)
legend(x = 0.13, y = 78, legend = c("galinha", "humana"), 
       col = c(2, 3), cex = 1, lty = c(1, 2))
```


  
|       Observe como a diferença no teor de GC tem efeito direto na termoestabilidade de fitas duplas de DNA. Uma observação: embora a faixa do valor de Tm relatado na literatura para a lisozima encontra-se em torno de 74$^o$C, esse valor refere-se à desnaturação cooperativa da enzima em solução aquosa, e não ao desenovelamento de sua sequência gênica de DNA duplex. 
