---
title: "Ácidos Nucleicos"
toc: true
lang: pt
---


```{=html}
<script async src="https://www.googletagmanager.com/gtag/js?id=G-S1L73VGCG5"></script>
```
```{=html}
<script>
  window.dataLayer = window.dataLayer || [];
  function gtag(){dataLayer.push(arguments);}
  gtag('js', new Date());

  gtag('config', 'G-S1L73VGCG5');
</script>
```


|       O que difere a composição da molécula de **DNA** (ácido deoxiribonucleico)\index{DNA} em relação à de **RNA** (ácido ribonucleico)\index{RNA} reside em dois aspectos principais. O primeiro tange à cobertura de seus cinco *monômeros* constituintes, denominados por *bases heterocíclicas*, se [adenina](https://chemapps.stolaf.edu/jmol/jmol.php?model=adenine&script=Console){target="_blank"}\index{adenine} ou [guanina](https://chemapps.stolaf.edu/jmol/jmol.php?model=guanine&script=Console){target="_blank"}\index{guanina}, em conjunto formando as *purinas*, ou [citosina](https://chemapps.stolaf.edu/jmol/jmol.php?model=cytosine&script=Console){target="_blank"}\index{citosina}, [timina](https://chemapps.stolaf.edu/jmol/jmol.php?model=thymine&script=Console){target="_blank"}\index{timina} e [uracila](https://chemapps.stolaf.edu/jmol/jmol.php?model=uracil&script=Console){target="_blank"}\index{uracila}, em conjunto formando as *pirimidinas*. No RNA a *uracila* substitui a *timina* do DNA.

|       A combinação de *bases* com uma molécula de ribose e de fosfato inorgânico dá origem aos **nucleosídios**. \index{nucleosídios}. Exemplificando para a  [adenosina](https://chemapps.stolaf.edu/jmol/jmol.php?model=adenosine&script=Console){target="_blank"}, uma base heterocíclica nitrogenada\index{adenosina} em ligação N-glicosídica\index{ligação N-glicosídica} com a hidroxila ligada ao carbono-1 de uma ribose (RNA, presença de grupo -OH em C-2) ou  desoxiribose (DNA) esterificada a um grupo fosfato. Da mesma forma, originam-se a [guanosina](https://chemapps.stolaf.edu/jmol/jmol.php?model=guanosine&script=Console){target="_blank"}\index{guanosina}, [citidina](https://chemapps.stolaf.edu/jmol/jmol.php?model=cytidine&script=Console){target="_blank"}\index{citidina}, [timidina](https://chemapps.stolaf.edu/jmol/jmol.php?model=thymidinescript=Console){target="_blank"}\index{timidina}, e [uridina](https://chemapps.stolaf.edu/jmol/jmol.php?model=uridine&script=Console){target="_blank"}\index{uridina}.

|       Reunindo-se nucleosídios interligados, a estrutura do *biopolímero (DNA ou RNA)* será formada pela ligação fosfoéster entre a hidroxila ligada ao C5 da pentose e o C3 da próxima pentose. A estrutura polimérica dos ácidos nucleicos de fita dupla é também mantida por pareamento de ligações de hidrogênio entre *G* e *C* (três ligações) e entre *A* e *T* (duas ligações), como segue. 

## B-DNA 

|       Para o estudo do biopolímero, baixe e carregue o modelo de um dodecanucleotídio de [B-DNA](./figuras/423D.png){target="_blank"}\index{B-DNA} no *JSmol/Jmol*. Retire a água e apresente a sequência de nucleotídios da fita dupla de DNA:

```{r, eval=FALSE}
delete water
show sequence
```

|       Agora represente-o como espaço preenchido somente, e identifique as fitas em separado:

```{r, eval=FALSE}
spacefill only
select :A; color red;select: B; color blue
```

|       Continuando, visualize o interior da dupla fita e observe o empilhamento dos pares de bases de DNA:

```{r, eval=FALSE}
select all;wireframe only;wireframe 50
select sidechain;color magenta;select backbone;color blue
```


|       Note também que os pares de bases encontram-se num plano horizontal, e também perpendicular ao eixo da hélice. Observe a proximidade das interações de *van der Waals*:

```{r, eval=FALSE}
dots on
```


|       Restrinja a visualização a um par de base somente, amplie-o e observe que as bases induzem a leve torção da hélice, importante à estrutura do DNA, embora não identificável no **modelo de Watson-Crick**\index{modelo de Watson-Crick}.

```{r, eval=FALSE}
restrict 8 or 7
zoom 0
```



|       Observe também os resíduos de ribose, e veja que o plano dos resíduos é perpendicular ao eixo da hélice, sem coplanaridade desses. 


```{r, eval=FALSE}
select backbone;color cpk
```


|       Qual átomo do *anel de furanose* repousa acima e abaixo de seu plano ? Para isso, gire a molécula de modo que os grupos fosfato da estrutura fiquem à esquerda, e o plano do anel de furanose ligeiramente deitado. Observe que há ligação de grupos fostato abaixo em *C3'*, bem como acima, em *C5'*, formando uma **ligação fosfodiéster 3'-5'**\index{ligação fosfodiéster 3'-5'}.

|       Para visualizar as *ligações de hidrogênio* de um  único par de bases, rotacione o modelo após os comandos que seguem.


```{r, eval=FALSE}
restrict 8 or 17
zoom 0
calculate hbonds
```



|       E para visualizar as ligações de hidrogênio de toda a estrutura:

```{r, eval=FALSE}
select all;
wireframe only;
wireframe 40;
zoom 0;
calculate hbonds
```



|        Observe que essa visualização nos permite certificar *estabilidade da dupla fita de DNA*\index{estabilidade do DNA} corroborada por suas ligações de H além do *empilhamento de bases* (hidrofóbico)\index{empilhamento de bases.

### Fendas do DNA


|       Inspecione as **fendas do DNA**\index{fendas de DNA}. Veja que as fendas *maior* e *menor* são definidas no plano do papel de forma didática, a partir da sobreposição das duas fitas (ponto de torção). Para isso, posicione a dupla hélice perpendicularmente e rotacione-a, para perceber que esse ponto de torção "caminha" pela estrutura:


```{r, eval=FALSE}
select all;
trace only;
spin 10
```


|       Por definição, a fenda maior está sempre ao lado dos pares de bases, enquanto que a fenda menor está sempre ao lado das furanoses.


## A-DNA

|       Baixe e carregue no *Jmol/JSmol* o modelo de [A-DNA](./figuras/adna.png){target="_blank"}\index{A-DNA}. Visualize fita simples desse DNA:

```{r, eval=FALSE}
delete water;
select all;
wireframe only; 
wireframe 70
```

|       Identifique as bases e as riboses:

```{r, eval=FALSE}
select sidechain;
color magenta;
select backbone; 
color lightblue
```


|       Agora observe a molécula de A-DNA vista de cima, girando a imagem ou digitando:

```{r, eval=FALSE}
rotate x 90 # rotação de 90 graus no eixo X
```

|       Veja que há um canal no interior da molécula, e que não está presente na estrutura de B-DNA.


## Z-DNA

|       Baixe e carregue no *JSmol/Jmol* a estrutura do [Z-DNA](./figuras/zdna.png){target="_blank"}\index{Z-DNA}. Trata-se de uma construção biológica contendo Z-DNA, uma estrutura caracteristicamente rica em pares GC. Para evidenciar o Z-DNA somente:

```{r, eval=FALSE}
restrict dna;
show sequence;
wireframe only; 
wireframe 40
```

|       Gire a molécula e observe que a dupla fita é formada por um hexanucleotídio (GC)$_{3}$.

|       Observe também a intercalação dos nucleosídios de citidinas e guanosinas na estrutura:

```{r, eval=FALSE}
select g:A; color red; 
select c:A; color blue
```


|       O termo Z-DNA provém do [aspecto em zigue-zague](./figuras/zigzag.png){target="_blank"}\index{Z-DNA} da orientação das riboses. Observe que a partir de uma ribose em azul (embaixo), a ligação fosfodiéster surge à esquerda do átomo de fósforo, subindo para a outra molécula de ribose em vermelho, o conjunto formando o aspecto em zigue-zague.


## Interação de ácidos nucleicos com ligantes


|       A formação de complexos de  ácidos nucleicos-ligantes será ilustrada pela interação de uma *dupla fita de RNA* com *etídio*, utilizando-se o código DRB018. Como é possível perceber, trata-se de identificação externa ao PDB. Para carregar essa estrutura, você pode visitar o sítio [Nucleic Acids Database](http://ndbserver.rutgers.edu){target="_blank"}\index{NAD - base de dados de ác. nucleico}. Mas também pode carregar a estrutura a partir do [complexo ligante-ácido nucleico](./figuras/dnacomplex.png){target="_blank"}\index{complexo ligante-ácido nucleico}.

|       Se no sítio [Nucleic Acids Database](http://ndbserver.rutgers.edu){target="_blank"}, entre com o código *DRB018* na janela de busca. Baixe o arquivo de coordenadas resultante no canto inferior da janela, em "Assymetric Unit coordinates". O arquivo, em atributo *gz*, pode ser aberto no *Jmol.*

|       Carregue então o arquivo e renderize-o adequadamente:


```{r, eval=FALSE}
delete water;
select all;
wireframe only;
wireframe 70
```


|       Agora rotacione a molécula e perceba sua intercalação entre o empilhamento de bases da dupla fita do RNA.


## Nucleossomo

|       Carregue o modelo [1aoi](./figuras/1aoi.png){target="_blank"}\index{nucleossomo} no *Jmol/JSmol*. Trata-se da partícula central de um **nucleossomo** composto por um octâmero de *histonas*\index{histonas} envolto em duas voltas superhelicais de dupla fita de DNA.

|       Identifique melhor as estruturas contidas no nucleossomo, separando a parte proteica da nucleica, e gire o complexo para observar suas características (envoltório da interação DNA-proteína).

```{r, eval=FALSE}
select protein;cartoon only;color structure
select nucleic;wireframe only;color cpk
```


|       Histonas interagem com o DNA principalmente por interações eletrostáticas com os grupos fosfato desse. Para visualizar essa interação:

```{r, eval=FALSE}
select protein;backbone only;color lightgrey; 
select positive; wireframe 80;color green
```


## RNA transportador

|       Assim como proteínas, o **RNA transportador**\index{t-RNA} também possui estruturas primária, secundária e terciária, evidenciadas pela primeira vez a partir de difratometria de raios-X em 1972. Para aprender um pouco mais, baixe e carregue o modelo [t-RNA](./figuras/trna.png){target="_blank"}\index{t-RNA}, e gire a estrutura para perceber seu formato tridimensional em "L" (ou de *trevo*, como mencionado nos livros). Amplie e renderize a estrutura, esquematize a coloração partindo do terminal 5' azul para o 3' vermelho, gire a estrutura e perceba o caráter helical do tRNA:

```{r, eval=FALSE}
delete water;trace only;color group
zoom 0; zoom 200;wireframe only;wireframe 70
```

|       Posicione as extremidades à direita (terminais 5'e 3' ), e observe os *loops* formadores da **estrutura secundária**\index{estrutura secundária de t-RNA}, o *loop  anticódon*\index{anticódon} (abaixo), o *loop D* à esquerda e os *loops T e C* à direita. 


|       Mais especificamente, digite os comandos abaixo para visualizar melhor os *loops*:

```{r, eval=FALSE}
select 44-48;color red # loop variável
select 10-13 or 22-25;color yellow # haste D
```


|       Agora observe o paralelismo e empilhamento das bases ao longo das hastes do t-RNA:


```{r, eval=FALSE}
wireframe only;
wireframe 80;
select backbone;
wireframe
```



|       Selecione também os resíduos dos três anticódons para *Phe* do t-RNA por:

```{r, eval=FALSE}
select 36-38; color red
```


|       A estrutura do t-RNA é mantida estável principalmente pelo *pareamento de Watson-Crick* das bases, bem como por ligações de H. Para observar isso:


```{r, eval=FALSE}
select all;
color structure;
calculate hbonds;
hbonds 0.2;
color hbonds black
```



|       A estabilidade também é reforçada por interações de H entre resíduos de ribose. Para observar isso:

```{r, eval=FALSE}
select nucleic;
wireframe 80;
color green;
restrict backbone;
select(6-8,48-50);
color cpk
```

|       Aproxime os resíduos de açúcar e perceba (por clique de mouse) que *2'-OH* da ribose 7 pode formar uma *ligação de H* com o *O* no. 49 do anel do açúcar. O comprimento de uma ligação de H repousa entre 2 a 4 Angstrom. 

|       Para verificar o potencial de formação de uma *ligação de H* entre os carboidratos acima, clique com o botão direito, selecione "Measurements" (ou sua tradução, se estiver em língua pátria) e "Click for distance measurement".  Clique agora no primeiro átomo desejado (2'-OH) e depois no que tem potencial para formar o pareamento (O-49). E lembre-se que 1 nm é igual a 10 Angstrom. 

|       De modo geral, contribuem como *ligações de H* para a estabilidade do t-RNA o pareamento de base-base, base-açúcar, base-fosfato, açúcar-açúcar, e açúcar-fosfato. 

|       Visualize agora *um pareamento de Watson-Crick*, embora com os resíduos de *G* e *C* em porções não helicais do t-RNA, digitando:


```{r, eval=FALSE}
select all;color lightgrey;wireframe;hbonds off # limpeza do modelo
select 19 or 56;color red
```


|       Para observar a importância de interações de bases para a  **estrutura terciária**\index{estrutura terciária de t-RNA} do t-RNA digite:


```{r, eval=FALSE}
hbonds off;backbone only;
color structure;
select 18 or 55;color orange;
wireframe 100;
hbonds on;hbonds 0.3
```


|       O tRNA interage com transportadores de aminoácidos por **tripletos**\index{tripletos} de códons em sua estrutura (ou trinucleotídeos). Evidenciando o triplet GGC:


```{r, eval=FALSE}
select all;hbonds off;wireframe only;
color lightgrey;select (9,13,22,46);wireframe 80;
color cpk
```

## Ribossomos

|       Para um estudo estrutural de **ribossomos**, baixe e carregue a [subunidade 30S](./figuras/30S.png){target="_blank"}\index{subunidade 30S} do ribossomo de *Thermus thermophilus*. Diferencie as estruturas nucleicas das proteicas:

```{r, eval=FALSE}
cartoon only;select nucleic;color green;
select protein;color orange
```


|       A estrutura representada é "mais RNA" ou "mais proteína" ? Tente visualizá-la girando o modelo por:

```{r, eval=FALSE}
select all;spacefill only
```


|       A estrutura proteica é única ? Para solucionar essa questão, gire a estrutura a partir de:

```{r, eval=FALSE}
select all;select nucleic;color cpk;
select protein;color chains
spin 10
```


|       E como enovela-se a parte nucleica ?


```{r, eval=FALSE}
restric rna
```

|       Observe o formato esférico e a característica nuclear do RNA, ao qual complexam-se as diversas proteínas formadoras da subunidade 30S.

### Partícula ribossomal 70S

|       Para observá-la, baixe e carregue no *Jmol/JSmol* o modelo da [partícula 70S](./figuras/70S.png){target="_blank"}\index{subunidade 70S} de *Thermus thermophilus* complexada a m-RNA e t-RNA.  Alternativamente, pode-se baixar o arquivo original *4v42* pelo próprio *Jmol*. Mas observe que se tentar fazê-lo pelo *Menu*, *Get PDB*, não se obterá sucesso. Para esse modelo é necessário baixar o arquivo do sítio do PDB, em formato *PDBx/mmCIF Format (gz)*. Isso é necessário por tratar-se de um arquivo subdividido em duas estruturas, subunidades 30S e 50S. Além dessas, o ribossomo bacteriano possui complexado um segmento hexanucleotídico de m-RNA além de três t-RNAs. 

|       O modelo evidencia três t-RNAs em seu interior (azul-vermelho), um vasto conjunto de proteínas (cinza escuro), e a estrutura nucleica restante (laranja). O ribossomo 70S é bastante complexo, com vários sítios, tanto para a interação com t-RNA (A, P e E) quanto para interação com subunidades proteicas. Para o quantitativo dessas, digite *show info*, e veja que a estrutura apresenta 49 cadeias polipeptídicas. Na parte terminal dos t-RNAs, os sítios A e P próximos definem o sítio de atividade da peptidil transferase no ribossomo.
